【裁判字號】    99,竹簡,21
【裁判日期】    990129
【裁判案由】    返還買賣價金
【裁判全文】
臺灣新竹地方法院民事簡易判決          99年度竹簡字第21號
原      告  甲○○
被      告  乙○○
上列當事人間請求返還買賣價金事件，本院於民國99年1 月15日
辯論終結，判決如下：
    主  文
被告應給付原告新臺幣伍拾萬元及自民國九十八年十二月十八日
起至清償日止，按年息百分之五計算之利息。
訴訟費用新臺幣伍仟肆佰元由被告負擔。
本判決得假執行。
    事實及理由
一、原告主張：其於民國98年9 月25日向被告購買所有坐落新竹
    市○○段○○段319地號土地及其上同段866建號（門牌號碼
    新竹市○○路105 號）房地（下稱系爭房地），簽訂不動產
    買賣契約書，當時考量原告之借款能力，並請鄭鈞澤擔任本
    件買賣代書，於契約第15條特約事項第4 項約定：「本買賣
    案件如無法向銀行申請貸款額度達新臺幣（下同）1100萬元
    整，甲乙雙方同意解除合約，乙方（即被告）退還所收定金
    ，絕無異議」，而經原告以系爭房地為擔保並提供二位保證
    人（一位是任職台灣積體電路股份有限公司工程師之友人賴
    聖文、一位是任職嘉義縣協志高中餐廳助手之母親黃民英）
    ，向有限責任竹南信用合作社申請貸款，結果僅核貸950 萬
    元，且原告多次電話詢問該合作社承辦人員許盛達襄理告知
    950 萬元確實是最高可核貸金額，不足合約所提之1100萬元
    ，最後原告評估日後還款能力，以存證信函向被告表示解除
    契約並要求返還已收定金50萬元，詎被告態度轉變，拒絕退
    還定金並威脅要求違約金，為此乃提起本件訴訟。至被告辯
    稱合約中1100萬元貸款並未限定需全由銀行貸放云云，上開
    條文已清楚約定係向「銀行」申請貸款，被告並非銀行，所
    辯顯不足採等語。並聲明：被告應給付50萬元及自起訴狀繕
    本送達之翌日起至清償日止，按年息5％計算之利息。
二、被告則以：伊與原告相約看屋後，原告表示有購買意願，探
    詢銀行可貸款額度，被告有傳真一張手稿予原告，表示若銀
    行貸款金額不到1100萬元整，合約即取消，或原告購買後，
    若有悔意，兩年後可以原價賣回。兩造面談後，於98年9 月
    25日簽約，簽約金為50萬元，指定鄭鈞澤為代書。簽約當時
    ，原告僅準備25萬元，後於98年10月12日15時前已匯款25萬
    元至被告指定之銀行。本件買賣經銀行審核結束，貸款金額
    確定為950萬元，再找一名保證人可加貸信用貸款100萬元，
    但原告不願意提供保證人，所以貸款950 萬元定案。雖銀行
    貸款金額僅950萬元，但被告願意借款其餘150萬元給原告，
    也無需提供保證人，合約上沒有限定哪一家銀行，假設竹南
    信用合作社不願意貸款，原告可以向其他銀行貸款，而被告
    就像另一家銀行的角色，如此對原告而言並無不同，且被告
    不收利息，對原告有利，原告應不得解除契約等語置辯。並
    聲明：駁回原告之訴。
三、兩造於98年9 月25日就系爭房地成立買賣契約，請鄭鈞澤擔
    任本件買賣之代書，於該契約第15條特約事項第4 項約定：
    「本買賣案件如無法向銀行申請貸款額度達1100萬元整，甲
    乙雙方同意解除合約，乙方（即被告）退還所收定金，絕無
    異議」等語，原告已交付定金50萬元予被告，且經原告向竹
    南信用合作社申請貸款結果，僅核貸950 萬元等情，為兩造
    所不爭執，並有不動產買賣契約書、交款備忘錄、土地及建
    物所有權狀、被告之傳真手稿等文件影本附卷可稽，堪信為
    真實。
四、被告辯稱原告不願意提供保證人，致竹南信用合作社僅核貸
    950 萬元，且其願借款予原告，拒絕返還已收訂金等語，是
    本件爭執應在於：原告得否解除本件買賣契約？請求被告返
    還已收定金，有無理由？茲分述如下：
(一)本件不動產買賣契約第15條特約事項第4 項約定：「本買賣
    案件如無法向銀行申請貸款額度達1100萬元整，甲乙雙方同
    意解除合約，乙方（即被告）退還所收定金，絕無異議」等
    語，且證人即代書鄭鈞澤到庭證稱：「特約事項是因為賣方
    （即被告）盡力協助買方（即原告）向銀行申請貸款，賣方
    有同意如果信用貸款加上房貸，貸款總額不到1100萬元的話
    同意解除合約」等語，上開約定係考量原告之還款能力，如
    原告無法向銀行申請貸款達1100萬元，則原告得解除本件買
    賣契約，被告不得有何異議。
(二)經本院向竹南信用合作社函詢原告申請貸款之情形如何，該
    合作社回覆以：「經查甲○○於98年10月8 日向本社申請貸
    款，申請金額為1100萬元，於98年10月19日第一次審核後核
    貸金額為950 萬元。甲○○先生因額度不夠另再向本社申請
    金額100 萬元中期放款，並由甲○○先生提供二位保證人，
    本社於98年11月16日第二次審核後核貸金額仍為950 萬元，
    而至今尚未撥款」等語，並檢附房屋貸款申請書及房屋貸款
    徵授信審核表兼批覆書為佐，可知原告確有提供兩位保證人
    即賴聖文、黃民英，賴聖文任職於台灣積體電路股份有限公
    司工程師，黃民英則任職於嘉義縣協志高中餐廳助手，兩者
    均非無相當資力之人，惟該信用合作社評估結果，准許原告
    申請長期擔保放款核貸950萬元，中期放款100萬元則不准，
    是本件貸款僅950 萬元乃專業金融機構評估系爭房地之價值
    、原告與保證人之還款能力後所作評估決定，並非因原告以
    不正當行為（如刻意不提供保證人）使該信用合作社貸款額
    度未達1100萬元，被告辯稱原告故意不提供保證人云云，恐
    有誤會。
(三)次按解釋契約，固須探求當事人立約時之真意，不能拘泥於
    契約之文字，但契約文字業已表示當事人真意，無須別事探
    求者，即不得反捨契約文字而更為曲解，有最高法院17年上
    字第1118號判例可參。上開特約事項已明白約定：本買賣案
    件如無法「向銀行」申請貸款額度達1100萬元整，甲乙雙方
    同意解除合約，乙方（即被告）退還所收定金，絕無異議。
    兩造約定本買賣案件係向銀行等金融機構借款，而非向私人
    借貸，其原因所在多端，難由本院任意逕行揣測，且上開條
    文已明白約定係向銀行申請貸款，契約文字已表示兩造真意
    ，無須另行探求，況如兩造之真意是允許由被告借款予原告
    以補足其買賣價金，本得於簽訂本買賣契約之初，約定由被
    告借款予原告即可，何需轉向銀行貸款1100萬元？故應認兩
    造真意已於上開文字中具體表明，是由原告向銀行申請貸款
    ，被告不得以其個人願意無息借款予原告為由，而否定原告
    之解除權或拒絕返還已收定金。
(四)綜上所述，系爭房地及原告信用貸款總額僅950 萬元，未達
    約定之1100萬元，原告已以存證信函通知被告解除契約，被
    告於98年12月7 日收受該存證信函，有送達回執可憑，是本
    件買賣契約已於98年12月7 日解除，原告請求被告依上開約
    定返還已收之定金50萬元及自起訴狀繕本送達之翌日（即98
    年12月18日）起至清償日止，按年息5 ％計算之利息，為有
    理由，應與准許。
五、本件係就民事訴訟法第427條第1項訴訟適用簡易程序所為被
    告敗訴之判決，爰依職權宣告假執行。另於判決中確定本件
    訴訟費用為5,400元。
六、據上論結，本件原告之訴為有理由，依民事訴訟法第78條、
    第87條第1項、第436條第2項、第389條第1項第3款，判決如
    主文。
中    華    民    國    99    年     1    月    29    日
                  新竹簡易庭  法  官  梁智賢
以上正本係照原本作成。
如對本判決上訴，須於判決送達後20日內向本院提出上訴（須按
他造當事人之人數附繕本）。
中    華    民    國    99    年     1    月    29    日
                              書記官  黃詩傑

司法院資訊處製作；財團法人民間司法改革基金會備份。
